【裁判字號】    96,訴,1982
【裁判日期】    970325
【裁判案由】    偽造文書等
【裁判全文】
臺灣臺北地方法院刑事判決              96年度訴字第1982號
公  訴  人  臺灣臺北地方法院檢察署檢察官
被      告  丙○○
選任辯護人  許進德律師
            林妍汝律師
上列被告因偽造文書等案件，經檢察官提起公訴（96年度偵字第
13020 號），本院判決如下：
    主  文
丙○○無罪。
    理  由
一、公訴意旨略以：被告丙○○為鍾廷鈇（另案經不起訴處分）
    之子，告訴人乙○○、甲○○則均為被告丙○○繼母（即鍾
    廷鈇之妻）鍾蔡麗子之女。被告明知鍾蔡麗子已於民國94年
    8 月2 日死亡，其名下遺產應由被繼承人鍾廷鈇及告訴人乙○○、甲○○共同繼承，竟意圖為自己不法之所有，基於詐
    欺取財及行使偽造私文書之犯意，於94年11月間向告訴人乙○○、甲○○佯稱需彼等之身分證影本、戶籍謄本，俾以查
    詢鍾蔡麗子在臺北光武郵局（址設臺北市大安區○○○路○
    段55號）之存款餘額，致告訴人乙○○、甲○○信以為真，
    便將渠等之身分證影本、戶籍謄本正本均交付被告。嗣於同
    年12月1 日，被告復未經告訴人乙○○、甲○○之同意或授
    權，持被告所偽刻之告訴人乙○○、甲○○印章及上開證件
    ，偽造郵政儲金戶繼承（代管）存款申請書，向上開郵局申
    請繼承代管，使不知情之郵局承辦人員陷於錯誤而准予辦理
    ，將鍾蔡麗子存簿儲金帳戶內已到期之定期存款及活期存款
    餘額，均匯入不知情之鍾廷鈇在該局開立之活期儲蓄存款帳
    戶，另未到期之定期存款則亦更名為鍾廷鈇名義，足生損害
    於告訴人乙○○、甲○○。嗣告訴人乙○○聯繫被告未果後
    ，向上開郵局查詢並辦理凍結前開鍾廷鈇帳戶，始悉上情，
    因認被告涉犯刑法第339 條第1 項詐欺取財罪嫌及第216 條
    、第210 條行使偽造私文書之罪嫌等語。
二、按犯罪事實應依證據認定之，無證據不得認定其犯罪事實。
    又不能證明被告犯罪者，應諭知無罪之判決，刑事訴訟法第
    154 條第2 項、第301 條第1 項，分別定有明文。再按事實
    之認定，應憑證據，如未能發現相當證據，或證據不足以證
    明，自不能以推測或擬制之方法，為裁判基礎；且認定不利
    於被告之事實須依積極證據，苟積極證據不足為不利於被告
    事實之認定時，即應為有利於被告之認定；另認定犯罪事實
    所憑之證據，雖不以直接證據為限，間接證據亦包括在內，
    然無論直接證據或間接證據，其為訴訟上之證明，須於通常
    一般之人均不致有所懷疑，而得確信其為真實之程度者，始
    得據之為有罪之認定，倘其證明尚未達到此一程度，而有合
    理之懷疑存在，無從使事實審法院得有罪之確信時，即應由
    法院為諭知被告無罪之判決（最高法院40年臺上字第86號、
    76年臺上字第4986號判例意旨參照）。
三、本件公訴人認被告涉犯刑法第339 條第1 項詐欺取財罪嫌及
    第216 條、第210 條行使偽造私文書之罪嫌，無非以被告之
    供述、證人即告訴人乙○○、甲○○之證言、證人鍾廷鈇之
    證言、證人即光武郵局承辦人林瑞榆之證言、鍾蔡麗子死亡
    證明書及戶籍謄本各1 紙，與臺灣郵政股份有限公司儲匯處
    96年5 月18日儲字第0960000730號、96年7 月11日儲字第09
    60000983號函文及附件等件資為論據。
四、次按被告以外之人於審判外之言詞或書面陳述，除法律有規
    定者外，不得作為證據，刑事訴訟法第159 條第1 項定有明
    文；復按被告以外之人於偵查中向檢察官所為之陳述，除顯
    有不可信之情況者外，得為證據，同法第159 條之1 第2 項
    亦有規定。且按為確保被告對證人之詰問權，證人於審判中
    ，應依法定程序，到場具結陳述，並接受被告之詰問，其陳
    述始得作為認定被告犯罪事實之判斷依據，亦據司法院大法
    官釋字第582 號解釋甚詳。另按被告以外之人於審判外之陳
    述，雖不符前4 條之規定，而經當事人於審判程序同意作為
    證據，法院審酌該言詞陳述或書面陳述作成時之情況，認為
    適當者，亦得為證據；當事人、代理人或辯護人於法院調查
    證據時，知有第159 條第1 項不得為證據之情形，而未於言
    詞辯論終結前聲明異議者，視為有前項之同意；同法第159
    條之5 規定甚明。經查：
（一）本件證人即告訴人乙○○、甲○○於偵查中向檢察官所為
      之證述，業經具結，且無顯不可信之情形存在，雖曾經被
      告及其辯護人以於偵查中未曾給予被告對質詰問之機會為
      由，否認其證詞之證據能力，但被告及其辯護人嗣於本院
      97 年3月11日審判程序中，即均明白表示捨棄傳喚證人即
      告訴人乙○○、甲○○到庭踐行交互詰問程序，可見被告
      已捨棄上開對質詰問之機會，是依據上開之法律規定及說
      明，上開證人證詞仍應具備證據能力。
（二）本件證人林瑞榆於偵查中向檢察官所為之證言，業經具結
      ，雖亦於偵查中未曾給予被告對質詰問之機會，惟因被告
      及其辯護人、公訴人於本院言詞辯論終結前，均未對於證
      據能力聲明異議，視為同意上開證據具備證據能力；本院
      審酌該言詞陳述作成之情況，陳述人均未曾主張非出於任
      意性或不正取供，足信作成時之情況，應無違法或不當情
      事，因而認為適當，依上開法律規定，亦具備證據能力而
      得作為證據。
（三）至於證人鍾廷鈇與證人即告訴人乙○○、甲○○在警詢中
      所為之證言，均屬傳聞證據，並均經被告及其辯護人於本
      院言詞辯論終結前，對於證據能力聲明異議，均應認不具
      備證據能力。
五、查被告於本院審理時，固坦承其確持告訴人乙○○、甲○○
    之身分證影本、戶籍謄本正本，及其所書寫之郵政儲金戶繼
    承（代管）存款申請書，向上開光武郵局申請繼承代管，並
    經該局准予辦理，將鍾蔡麗子存簿儲金帳戶內已到期之定期
    存款及活期存款餘額，均匯入鍾廷鈇在該郵局開立之活期儲
    蓄存款帳戶，另未到期之定期存款則更名為鍾廷鈇名義之事
    實，惟堅決否認有何涉及刑法第339 條第1 項詐欺取財罪及
    第216 條、第210 條行使偽造私文書罪之犯行，並辯稱：伊
    曾於94年11月20日與告訴人商討繼承事宜，並談妥由告訴人
    2 人提供彼等身分證、戶籍謄本、印章及授權伊辦理繼承之
    全部事宜，數日後告訴人乙○○便將其與告訴人甲○○之身
    分證、戶籍謄本及印章交予被告。且辦妥繼承「代管」存款
    程序後，伊便將告訴人乙○○所交付之乙○○、甲○○身分
    證、戶籍謄本及印章交還告訴人甲○○之丈夫等語。經查：
（一）被告因鍾蔡麗子已於94年8 月2 日死亡之故，曾於94年11
      月20日與告訴人商討繼承事宜，於數日後告訴人乙○○便
      將其自身及告訴人甲○○之身分證、戶籍謄本交予被告。
      被告持上開證件、文件及郵政儲金戶繼承（代管）存款申
      請書，於94年12月1 日向上開光武郵局申請繼承代管，嗣
      經准予辦理，而於94年12月7 日將鍾蔡麗子存簿儲金帳戶
      內已到期之定期存款及活期存款餘額，均匯入鍾廷鈇在該
      局開立之活期儲蓄存款帳戶，另未到期之定期存款則更名
      為鍾廷鈇名義之事實，為被告所坦承不諱，並有鍾蔡麗子
      死亡證明書及戶籍謄本各1 紙（見臺灣臺北地方法院檢察
      署96年度他字第958 號卷宗，下稱他字卷第22頁、第23頁
      ），與臺灣郵政股份有限公司儲匯處96年5 月18日儲字第
      0960000730號（見他字卷第44頁至第53頁）、96年7 月11
      日儲字第0960000983號函文及附件（見他字卷第66頁至第
      89頁）等件在卷可稽，故前情首堪認定。
（二）證人即告訴人乙○○於偵查中結證稱：於94年11月與被告
      約在館前路之咖啡店討論鍾蔡麗子之繼承事宜。當天一開
      始都在聊天，後來問被告問伊希望如何處理，伊希望扣掉
      母親之喪葬費之後，剩餘金額兩家各半，被告同意。隔幾
      天被告與伊約在臺北車站附近，開車向伊拿全部繼承人之
      資料後就離開了。當時告訴人甲○○就委託伊與被告談等
      語（見他字卷第35頁）；證人即告訴人甲○○於偵查中亦
      結證稱：有關鍾蔡麗子之繼承事宜有與乙○○討論過，也
      有與鍾家討論過，之後就委託乙○○辦理。討論之結果是
      遺產餘款要扣除喪葬費，伊與乙○○共一半，鍾家他們共
      一半。曾有同意乙○○將伊的資料交給丙○○等語（見他
      字卷第35頁至第36頁），是由上開2 位證人之證詞，可知
      當時告訴人乙○○、甲○○與被告間確實就鍾蔡麗子之遺
      產分配方式達成共識，並係證人即告訴人乙○○自行交付
      其自身及告訴人甲○○之身分資料予被告之事實，且嗣後
      被告亦確代理鍾蔡麗子之繼承人鍾廷鈇與同為鍾蔡麗子繼
      承人之告訴人乙○○、甲○○簽立正式之協議書，並經由
      被告提領扣除所花費之喪葬費後之鍾蔡麗子遺產之半數即
      774,250 元交付與告訴人乙○○、甲○○等情，有協議書
      1 份在卷可稽（見本院卷第54頁至第56頁），本院另衡諸
      被告與告訴人最初協議之遺產分配方式，與於本院審理期
      間所簽立之協議書，均約定鍾廷鈇放棄配偶之剩餘財產分
      配請求權，以增加告訴人2 人所可分配之遺產金額，更可
      證被告自始即無不法所有之意圖，是既然被告願意按上開
      告訴人所要求之方式分配遺產，並已履行完畢，則更難認
      被告有何詐欺取財之犯意，且鍾蔡麗子存簿儲金帳戶內已
      到期之定期存款及活期存款餘額，早於94年12月7 日即均
      匯入鍾廷鈇在該局開立之活期儲蓄存款帳戶內，另未到期
      之定期存款同時亦更名為鍾廷鈇名義，若被告主觀上確有
      詐欺取財之犯意，大可於告訴人乙○○於94年12月12日提
      出聲明書請臺北市光武郵局凍結前開鍾廷鈇之帳戶前，將
      存入上開鍾廷鈇郵局帳戶內之已到期定期存款及活期存款
      餘額加以提領，或是逕行將更名為鍾廷鈇名義之未到期之
      定期存款解約後提領，方能遂其為自己不法所有之意圖，
      豈有於數日內均置之不理，徒增東窗事發之風險之理，益
      徵被告純粹僅係依據與告訴人2 人間之協議處理鍾蔡麗子
      遺產之繼承事宜，並無任何詐欺取財之意圖與犯意。雖告
      訴人乙○○、甲○○陳稱：被告希望我們提出繼承人身分
      證影本、戶籍謄本去申請鍾蔡麗子之所有遺產清單，渠等
      只有授權被告去調鍾蔡麗子之財產清單等語，但依據財政
      部臺北市國稅局「為民服務手冊二、全功能櫃臺服務項目
      及申辦應檢附文件」第7 項之規定（見本院卷第33頁），
      可知申請被繼承人財產、所得及贈與資料，僅需提出為聲
      請之繼承人本人身分證、被繼承人除籍謄本或死亡證明書
      或載有死亡日期之戶口名簿、繼承人與被繼承人關係證明
      等文件即可，是無須全體繼承人一同為之，換言之，僅須
      以繼承人鍾廷鈇1 人之名義即可單獨聲請被繼承人鍾蔡麗
      子之財產明細，並不需其餘繼承人即告訴人乙○○、甲○○之授權或其身份資料、印章等，即可辦理，且被告早於
      94年8 月22日即已曾自行申請鍾蔡麗子之所得資料清單，
      有財政部臺北市國稅局93年度綜合所得稅各類所得資料清
      單在卷可證（見本院卷第35頁），則被告於94年11月間與
      告訴人就鍾蔡麗子之遺產繼承進行協商時，實無必要僅要
      求告訴人授權其辦理調取鍾蔡麗子之財產明細，進而可由
      告訴人願意交付渠等身份文件資料與被告乙節，得知告訴
      人授權被告所辦理之事項，應確有包含繼承代管事宜在內
      ，故告訴人之上開就授權範圍部分之指訴，恐容有誤會。
      其次，由卷附之郵政儲金戶繼承（代管）存款申請書以觀
      （見他字卷第48頁），其上載明全體繼承人為鍾廷鈇、定
      德筠、甲○○，並有將告訴人乙○○、甲○○之姓名、住
      址、電話列明，未有任何隱瞞繼承人之情事，顯見被告僅
      係為了方便管理鍾蔡麗子之遺產，方出具此份文件來辦理
      由鍾廷鈇代管繼承存款之手續，藉以履行與告訴人間所達
      成之遺產分配協議，自始至終均未排除告訴人乙○○、甲○○之繼承權，故告訴人前開所為之指訴，應純係因與被
      告間溝通或有不良，方肇致之誤會。再者，由證人即光武
      郵局職員林瑞榆於偵查中結證所稱：當天由鍾廷鈇委託被
      告來辦理繼承代管，被告當天來辦有檢附另外兩位女兒（
      即告訴人）之戶籍謄本、證件、身分證來辦。且我們要求
      如果有提出保證方式，就可以無須全體繼承人到場，而當
      天被告有提出瑞璟實業公司作保證等語綦詳（見他字卷第
      57頁至第58頁），顯見身為郵局承辦人員之證人林瑞榆當
      日亦係依據相關規定受理被告之合法申請，並無任何陷於
      錯誤，方准許被告代理鍾廷鈇就鍾蔡麗子之遺產辦理繼承
      代管手續之情事。
（三）其次，被告辯稱：伊辦妥繼承「代管」存款程序後，便將
      告訴人乙○○所交付之乙○○、甲○○身分證、戶籍謄本
      及印章交還告訴人甲○○之丈夫等語。而證人乙○○於偵
      查中亦曾結證稱：在調取鍾蔡麗子之財產明細範圍內，有
      授權被告可以刻印章等語，且證人甲○○亦結證稱：被告
      之後有將他所刻的印章交給伊先生等語綦詳（見臺灣臺北
      地方法院檢察署96年度偵字第13019 號卷第34頁），是告
      訴人確實有授權被告為其刻印章，且被告嗣後並有將上開
      印章均交還告訴人甲○○之丈夫等情，應可採信，進而衡
      諸常情，豈有盜刻他人印章之後，再將盜刻之印章交還遭
      盜刻印章之人手中之理，且如前所述，告訴人應確有授權
      被告辦理鍾蔡麗子遺產之繼承代管事宜，是以，難認被告
      犯有偽刻告訴人乙○○、甲○○之印章後，先偽造上開繼
      承（代管）存款申請書，再持向光武郵局加以行使等犯行
      。
五、綜上所述，被告既已經告訴人乙○○、甲○○概括授權由其
    辦理鍾蔡麗子之繼承相關事宜，則被告持有告訴人所授權代
    刻之告訴人印章與告訴人自行交付之身分證影本、戶籍謄本
    等文件，至光武郵局辦理繼承代管手續，客觀上並無任何施
    用詐術或行使偽造私文書之犯行，且主觀上亦無詐欺取財及
    行使偽造私文書之犯意可言，而告訴人2 人於本院審理期間
    ，亦已陳明不願追究之意，故本件公訴人所舉證據均尚不足
    以證明被告確有為刑法第339 條第1 項詐欺取財罪及第216
    條、210 條行使偽造私文書罪之犯行。此外，本院復查無其
    他積極證據足資證明被告有公訴人所指之上開犯行，不能證
    明被告犯罪，揆諸前揭法條規定及判例意旨說明，自應諭知
    被告無罪之判決。
六、據上論斷，依刑事訴訟法第301 條第1 項，判決如主文。
本案經檢察官郭瑜芳到庭執行職務。
中    華    民    國    97    年    3    月    25    日
                  刑事第二庭  審判長法  官  劉煌基
                                    法  官  賴淑美
                                    法  官  葉力旗
本件正本證明與原本無異。
檢察官如不服本判決，應於判決送達後十日內，向本院提出上訴
狀（應抄附繕本）。
                                    書記官  林碧華
中    華    民    國    97    年    3    月    25    日


司法院資訊處製作；財團法人民間司法改革基金會備份。
